【裁判字號】    95,台上,2551
【裁判日期】    951116
【裁判案由】    損害賠償
【裁判全文】
最高法院民事判決            九十五年度台上字第二五五一號
上   訴   人  和驛企業有限公司
法 定代理 人  辛 ○ ○
訴 訟代理 人  張 仁 龍律師
被  上訴  人  甲 ○ ○
              乙○○○
              丙 ○ ○
              丁 ○ ○
              顏堯山即顏堯山建築師事務所
上列二人共同
訴 訟代理 人  易 定 芳律師
被  上訴  人  戊 ○ ○  住台灣省台北縣三重市○○街7巷8號
                        2樓之2
              己 ○ ○  住台灣省台中市○○區○○街59巷8
              庚 ○ ○  住台北市○○路○段46號5樓之2
上列當事人間請求損害賠償事件，上訴人對於中華民國九十五年
三月十五日台灣高等法院第二審判決（九十三年度重上字第四六
二號），提起一部上訴，本院判決如下：
    主  文
上訴駁回。
第三審訴訟費用由上訴人負擔。
    理  由
本件上訴人和驛企業有限公司（下稱和驛公司）主張：伊於民國
八十六年六月一日起承租被上訴人庚○○所有坐落台北縣三重市
○○○路八巷十號一樓房屋（下稱系爭房屋），詎於八十八年五
月十二日上午十一時許，系爭房屋隔鄰即坐落同市○○○段菜寮
小段四三三、四三三之一一、四三三之一二、四三四之二四等地
號土地上所建造地下二層、地上十二層「重新貴族」大樓（下稱
重新大樓），因設施不當，造成鄰地地層下陷，致包括系爭房屋
在內之鄰地十餘棟房屋基地陷落，房屋沉陷毀損，伊置於系爭房
屋內之機器、設備、圖書資料及材料、成品、半成品等物因而毀
損殆盡，而受損失(一)機器設備及圖書：新台幣（下同）三百七十
六萬八千二百五十元；(二)成品、半成品、材料：二百零六萬零五
百元；(三)營業損失：自事發時起至八十九年四月十一日止計十一
個月，每月十五萬元共一百六十五萬元，合計七百四十七萬八千
七百五十元（減縮為七百四十七萬元，且損失仍繼續發生，應以
每月十五萬元計算營業損失）。而重新大樓為蓮美建設事業股份
有限公司（下稱蓮美公司）與被上訴人即地主甲○○、乙○○○
共同建造，被上訴人丙○○、丁○○與甲○○、乙○○○、蓮美
公司為實質合夥關係，被上訴人戊○○及亞聯建材有限公司（下
稱亞聯公司）為承造人，其等因違反民法第七百七十四條及第七
百九十四條之規定，自應依同法第一百九十一條第一項規定負損
害賠償責任。另被上訴人顏堯山（即顏堯山建築師事務所－下同
）、己○○係重新大樓之設計及監造之建築師、主任技師，依建
築師法第十八條、第十九條規定，應對重新大樓施工之安全負監
造之責。而被上訴人庚○○為系爭房屋之所有人、出租人，早已
知該房屋因鄰地施工不慎影響安全，竟未告知伊，仍將該屋繼續
出租予伊，顯係以背於善良風俗之方法加損害於他人，且已構成
債務不履行。故甲○○等八人（即甲○○、乙○○○、丙○○、
丁○○、戊○○、顏堯山、己○○、庚○○－下同）與蓮美公司
、亞聯公司，客觀上共同不法侵害伊之權利，應依民法第一百八
十五條規定，負共同侵權行為之損害賠償等情。爰依民法第七百
九十四條、第一百九十一條第一項、第一百八十四條、第一百八
十五條、建築師法第十八條、第十九條及債務不履行之法律關係
，求為命甲○○等八人與蓮美公司、亞聯公司連帶給付七百四十
七萬元，並自八十九年四月十二日起按月給付十五萬元，及自起
訴狀繕本送達翌日起算週年利率百分之五之利息之判決｛第一審
判命蓮美公司、亞聯公司連帶給付三百十八萬四千四百五十七元
本息，及自八十九年四月十二日起按月給付三萬一千七百六十八
元，而駁回和驛公司其餘之訴，和驛公司僅就甲○○等八人應與
蓮美公司、亞聯公司連帶給付部分提起上訴，原審駁回上訴人之
上訴，和驛公司就其敗訴中之一百五十五萬元本息及自八十九年
四月十二日起按月給付三萬一千七百六十八元部分提起上訴，其
餘敗訴未據聲明不服，已告確定｝。
被上訴人甲○○、乙○○○則以：伊二人僅單純提供土地與蓮美
公司合建，有關建築之事項及費用均由蓮美公司負責，伊不具建
築之專業知識，且營造廠商亞聯公司係與蓮美公司訂約，伊亦無
法對營造廠商為選任監督；再依台灣省土木技師公會（下稱土木
技師公會）鑑定報告（下稱系爭鑑定）所認重新大樓之設施不當
，造成鄰地地層下陷之因素，無一可由伊注意或控制，自無故意
或過失可言。伊二人並無開掘土地或建築之事實，不符合民法第
七百九十四條、第一百九十一條規定之要件，自無由構成民法第
一百八十四條第二項規定之賠償責任等語；被上訴人丙○○則以
：伊為蓮美公司之現金投資個案股東，無實質合夥關係，且非重
新大樓基地或建物之所有權人，亦非建物之起造人、設計人、監
造人或承造人，更非其他土地利用之人，自無建築法第二十六條
及民法第七百七十四條、第七百九十四條之適用等語；被上訴人
丁○○則以：伊為蓮美公司之現金投資個案股東，投資性質係公
司法之出資股東，所負責任僅以出資額為限，伊無從與蓮美公司
合夥興建系爭建物，應非系爭建物實際所有權人，和驛公司請求
伊負損害賠償責任，自屬無據等語；被上訴人戊○○則以：重新
大樓之起造人為蓮美公司，伊雖同為蓮美公司及亞聯公司之法定
代理人，惟並非法人，亦非共同起造人，更無違法執行職務造成
他人損害之事實，且和驛公司並未舉證證明伊有何之侵權行為等
語；被上訴人顏堯山則以：和驛公司僅空泛主張伊為設計及監造
人，並未具體指明其設計、監造有何不當，且依系爭鑑定報告所
載，本基地基礎工程在設計上均為安全，足見伊設計無疏失。重
新大樓造成鄰地地層下陷，係因其連續壁有混凝土包泥現象，此
為施工問題，非未依圖施工，伊自無違反建築師法第十八條之規
定。又監造人之責任範圍僅限於監督是否按設計之圖說施工，及
查核建築材料之規格及品質，至於施工過程是否不當及事後有無
定期檢測，非屬伊監造之責任範圍，況土木技師公會函亦表示，
本件基礎工程施工時之監測報告，均在容許範圍內，足認伊之監
造並無疏失等語；被上訴人庚○○則以：伊自八十六年六月一日
起即將系爭房屋出租予和驛公司使用，出租時該屋屋況良好，堪
適居住使用，至本件鄰地建築事故發生日止，和驛公司已安全承
租使用該屋近二年，伊確實履行租賃契約，並無債務不履行之情
事，且系爭事故非可歸責於伊，伊亦為受害人等語，資為抗辯。
原審斟酌全辯論意旨及調查證據之結果，以：本件事故之發生原
因，經亞聯公司申請系爭鑑定結果認：「有三個必要連結因素，
因素一、為連續壁在八公尺至十二公尺之間有混凝土包泥現象。
因素二、為場地不佳、土質鬆軟、地下水位高，土壤中有硬物。
因素三、為台灣北部有多雨氣候使地下水上升，以及一年來台灣
北部有六次地震，尤其在八十八年五月七日之地震更有加害之影
響」，而依該公會函覆台灣板橋地方法院（下稱板橋地院）另案
九十年度重訴字第三一五號事件查詢事故原因所稱，有關「包泥
」現象，主要是連續壁混凝土澆置時，發生局部塌孔，造成泥土
被混凝土包入壁體內，此狀況在混凝土澆置時常會發生，只有施
工時謹慎小心並注意穩定液之品質，讓塌孔減少發生，依目前施
工程序無法完全預測與防止等語。又本件事故發生點為編號十七
之單元連續壁，該單元有安裝編號Ｓ壁體內傾斜管一處，由重
新大樓建物基地安全監測系統、觀測及分析報告中，顯示該編號
Ｓ壁體內傾斜管之變形量於八十七年六月二十九日至同年七月
六日間多增加一公分，雖總變形量未達危險值四公分，惟仍可推
斷連續壁編號十七單元在八至十二公尺之間，應有混凝土包泥之
情形，施工單位固難以卸責。然查建造執照僅係行政機關管理建
築之方法，並非取得所有權之法定證據，並不因建造執照上列為
起造人，即當然認係該興建中建物之所有權人，仍應以何人出資
為斷。經查被上訴人甲○○、乙○○○僅提供土地與蓮美公司合
建，並未參與建造工程，承攬契約亦係蓮美公司與亞聯公司所締
乙節，為和驛公司所不爭執，足見渠二人僅單純提供土地，並未
於其上開挖（即非定作人），亦難認有何違反民法第七百九十四
條規定，依八十八年四月二十一日修正公布而於八十九年五月五
日施行前民法第一百八十四條第二項推定有過失之情。況縱認民
法第七百九十四條所指所有人之責任，非限於所有人為定作人之
前提，違反者，亦僅推定為有過失，然甲○○、乙○○○並非定
作人，並無指示承攬人施作之權能，既為和驛公司所是認，亦可
由此認甲○○、乙○○○已提出反證證明其無過失。則和驛公司
依前述規定，請求甲○○、乙○○○負損害賠償責任，即屬無據
。再和驛公司主張被上訴人丁○○、丙○○、戊○○應與蓮美公
司連帶負賠償責任，無非以蓮美公司、亞聯公司與戊○○狀承重
新大樓係由蓮美公司與其等三人共同合資興建，為共同起造人云
云為論據，惟為其等三人所否認。經查，其等三人出資之依據，
業據聯美公司提出建設個案投資說明、異動補充說明各一件為證
，其中建設個案投資說明第四項已載明投資由蓮美公司統籌處理
，丁○○、丙○○、戊○○與訴外人丁諒發、林永坤各出資百分
之十、四十五、三十、十、五，且由第五項亦知其等係以蓮美公
司「股東」身分為出資，嗣後林永坤百分之五之股份由蓮美公司
收回，丁諒發百分之十股份由丙○○收購，足見蓮美公司係於九
十年五月三十日通知丁○○、丙○○、戊○○為現金投資個案股
東，惟其投資性質仍係公司法之出資股東，所負責任僅以出資額
為限，其等三人自無從與蓮美公司合夥興建重新大樓，應非重新
大樓實際所有權人，則和驛公司主張丁○○、丙○○、戊○○亦
係系爭建物實際所有權人，應負損害賠償責任云云，自無所據。
又土木技師公會將原設計資料及土壤參數資料，另以程式ＦＲＷ
Ｓ三點零再次進行基礎工程大地力學分析後，所得資料顯示，「
除鄰房側沈陷量稍大外，其他如整體穩定驗算、極限平衡貫入深
度驗算、牆底抗隆起驗算、開挖底部抗隆起驗算、抗傾覆驗算等
，本基地基礎工程在設計上均為安全」等語，可見顏堯山於設計
方面並無疏失可言。再就監造部分而言，依建築師法第十八條之
規定，建築師責任範圍為：(1)監督營造業依照前條設計之圖說施
工，(2)遵守建築法令所規定監造人應辦事項，(3)查核建築材料之
規格及品質，(4)其他約定之監造事項。和驛公司主張本件事故係
因連續壁施工不當而有混凝土包泥現象所致，然而就連續壁混凝
土包泥現象，依前述土木技師公會覆函，可見混凝土包泥現象乃
係肇因於施工問題，並非未依圖施工。而系爭鑑定報告之製作人
楊高雄於板橋地院另案九十年度訴字第八八八號損害賠償事件中
亦證稱，依實務經驗，連續壁混凝土澆置時，建築師或土木技師
會看一、兩車，瞭解施工方式是否符合設計，並不會全程在場等
語，可證監造人之責任範圍，原則上僅限於監督是否按設計之圖
說施工，及查核建築材料之規格及品質，至於施工過程是否不當
，及事後有無定期檢測，非屬監造之責任範圍，亦難認顏堯山之
監造有疏失之情形。和驛公司既未能舉證證明顏堯山於設計及監
造上有何疏失，或有何違背其他建築法令之情形，則其依侵權行
為之法律關係及建築師法第十九條之規定，請求顏堯山賠償損害
，亦非有據。又己○○係重新大樓建物興建工程之工程技師，固
據和驛公司提出建築工程勘驗報告書為證，惟其與亞聯公司究為
何關係？若為僱傭關係，則己○○僅係受僱人，自無從負民法第
一百八十九條之賠償責任，且和驛公司並未就工程技師於建築相
關法規、成規中有何權利義務，在本件建築中有何過失為何舉證
，是和驛公司泛稱己○○應負賠償之責等情，亦乏依據。另和驛
公司主張戊○○與亞聯公司同為重新大樓承造人乙節，為戊○○
所否認，經核重新大樓之建造執照，其上固載有起造人係「蓮美
建設事業股份有限公司負責人戊○○等三人」，惟揆其實際，此
三人係蓮美公司、甲○○及乙○○○，此有建築工程開工報告書
及起造人名冊在卷足憑，是戊○○僅係蓮美公司之法定代理人，
在法律上其與蓮美公司之人格相互獨立，且查和驛公司並未舉證
證明戊○○有何侵權行為對其造成損害，僅指戊○○有疏失，自
屬無據。又庚○○自八十六年六月一日起即將系爭房屋出租予和
驛公司使用，出租時該屋屋況良好，堪適居住使用，並無和驛公
司所謂「危樓」狀態，而和驛公司亦基於此事實狀態向庚○○承
租，且至本件鄰地建築事故發生日止，和驛公司已安全承租使用
此房屋長達一年十一個月又十二天，期間此房屋並無任何危險事
故發生，且出租和驛公司後，和驛公司即居於該屋內，其對該屋
之相隔鄰地興建房屋，顯然比庚○○更早為知情，其居於房屋使
用人地位，本應盡善良管理人責任，而對隔鄰地興建房屋之施工
之方式，理應更加注意並敦促施工人員小心施工才是，是均難認
庚○○出租系爭房屋之初，即有「早已先獲知該房屋因鄰地建築
施工不慎，影響居住安全，竟未告知和驛公司」之情事；又查庚
○○出租房屋予和驛公司使用時，承租房屋確處於「安全適用」
之狀態，足證庚○○已依誠信原則，確實履行租賃契約，並無債
務不履行之情事，而重新大樓建物建築事故發生，致和驛公司承
租房屋之鄰地其他房屋十餘棟基地一同陷落，房屋並均沉陷毀損
之事實，均為和驛公司所自承，是故承租房屋遭受鄰地建築事故
而陷落致和驛公司承租房屋內之財物受損，顯係突發事故所造成
而不可歸責於庚○○，是和驛公司以其受有加害給付，依債務不
履行之規定請求庚○○負損害賠償之責，亦非有理。從而，和驛
公司依民法第七百九十四條、第一百八十四條第二項、第一百九
十五條第一項（似為同法第一百八十五條第一項之誤）、建築師
法（原判決誤載為建築法）第十八條、第十九條等規定及債務不
履行之法律關係，請求甲○○等八人負損害賠償責任，並非正當
，應予駁回等詞，為其心證之所由得，並說明上訴人其他主張及
聲明之證據為不足取，暨不逐一論述之理由，因而維持第一審所
為上訴人敗訴之判決，駁回其上訴。
查土木技師公會鑑定重新大樓下陷之前開三個必要連結因素，均
與被上訴人甲○○等八人無關，而前述混凝土包泥情形，依目前
施工程序既無法完全預測與防止，亦不能因此歸責甲○○等八人
因此應負損害賠償責任。原審因以上述理由為不利於上訴人之判
決，經核於法洵無違誤。上訴論旨，猶執陳詞，並以原審取捨證
據、認定事實及適用法律之職權行使，指摘原判決於其不利部分
為不當（上訴人對於蓮美公司及亞聯公司之上訴，因不合法，另
以裁定駁回之），求予廢棄，不能認為有理由。
據上論結，本件上訴為無理由。依民事訴訟法第四百八十一條、
第四百四十九條第一項、第七十八條，判決如主文。
中    華    民    國  九十五  年   十一   月   十六   日
                      最高法院民事第八庭
                          審判長法官  朱  建  男
                                法官  顏  南  全
                                法官  許  澍  林
                                法官  鄭  傑  夫
                                法官  蘇  清  恭
      本件正本證明與原本無異
                                      書  記  官
中    華    民    國  九十五  年   十一   月   三十   日
                                                      m


司法院資訊處製作；財團法人民間司法改革基金會備份。
